臺灣士林地方法院民事判決　九十年度訴字第一三九一號
　　原　　　告　己○○
　　　　　　　　丁○○
　　　　　　　　丙○○
　　　　　　　　戊○○
　　　　　　　　乙○○
　　被　　　告　甲○○
右當事人間第三人異議之訴事件，本院判決如左：
    主      文
本院九十年度執字第一一八０四號強制執行事件，就拆除坐落台北市○○區○○段二
小段二八五地號土地上門牌號碼台北市○○街五十九巷五十六弄四十二號房屋如附圖
所示甲、乙、丙部分之強制執行程序應予撤銷。
原告其餘之訴駁回。
訴訟費用由被告負擔。
    事      實
一、原告方面：
（一）聲明：台灣士林地方法院九十年度執字第一一八０四號強制執行事件關於拆除
      坐落台北市○○區○○段二小段二八五地號土地上門牌號碼台北市○○街五十
      九巷五十六弄四十二號房屋如附圖所示甲、乙、丙部分，並返還占用土地之強
      制執行程序，應予撤銷。
（二）陳述：
  １、被告前以門牌號碼台北市○○街五十九巷五十六弄四十二號房屋（下稱：系爭
      房屋）如附圖所示甲、乙、丙部分無權占有其所有坐落台北市○○區○○段二
      小段二八五地號土地（下稱：系爭土地）為由，向臺灣臺北地方法院對訴外人
      陳王葵起訴請求拆屋還地並給付相當於租金之損害金，經該院以八十九年度訴
      字第六二六號民事判決（下稱：前開判決）判令陳王葵敗訴並確定在案。被告
      並據前開判決聲請強制執行，由鈞院以九十年度執字第一一八０四號強制執行
      事件（下稱：系爭強制執行事件）訂於民國九十年十一月十四日赴現場執行拆
      屋還地。
  ２、然系爭房屋係由訴外人陳東慶即原告及陳王葵之被繼承人出資建造，並由陳東
      慶原始取得所有權，再由原告及陳王葵共同繼承，原告自得本於對於系爭房屋
      之所有權排除系爭強制執行事件拆屋部分之執行程序：
    (1)系爭房屋已非原臺北市稅捐稽徵處配予訴外人陳東慶居住之房屋，而係陳東慶
      自行出資改建之房屋：台北市國民住宅興建委員會（下稱：市宅會，即現今之
      臺北市政府國民住宅處）於四十一年九月間向基地原所有權人祭祀公業陳悅記
      租賃土地興建房屋，市宅會隨即將該房屋出售予台北市稅捐稽徵處，由該處登
      記為員工宿舍後分配予員工即原告之被繼承人即陳東慶居住。然該房屋原屬木
      造一層樓之結構，經陳東慶於七十二年間改建為磚造二層樓之系爭房屋，且平
      面配置有所變更，面積亦由五十八平方公尺增加為五十九平方公尺，並擴及鄰
      地之二八六地號土地，是陳東慶原配住之房屋所有權業已因陳東慶自行出資改
      建而滅失，二者已非同一，亦經前開判決同此認定，從而，系爭房屋係由陳東
      慶自行出資改建而原始取得所有權。
    (2)嗣陳東慶於八十四年一月二十日死亡，系爭房屋所有權即由原告及陳王葵繼承
      ，系爭房屋即為原告及陳王葵公同共有。本件被告如欲請求拆屋還地，該等訴
      訟標的對於全體繼承人必須合一確定，被告即應以固有必要共同訴訟方式向全
      體繼承人請求拆屋還地，乃被告僅向陳王葵一人起訴，前開判決結果不及於其
      他繼承人即原告，原告自得本於對於系爭房屋公同共有所有權，經另公同共有
      人陳王葵同意，就拆屋部分提起第三人異議之訴。
  ３、原告亦得本於八十四年六月二十三日與被告簽立之協議，以及時效取得地上權
      之法律關係，排除系爭強制執行事件關於還地部分之執行程序：被告於八十四
      年六月二十三日曾與陳王葵及代表原告己○○、丁○○、戊○○、乙○○四人
      之原告丙○○訂立協議書，陳王葵及原告同意以系爭房屋換購被告擬在坐落基
      地上新建房屋一戶，被告則補助原告及陳王葵新台幣（下同）一百五十萬元作
      為新建房屋之承購折價優待，除第一層由被告保留外，第二層起則由原告優先
      選購；被告並同意在建照核發前，原告及陳王葵得繼續居住，於正式施工前一
      個月通知遷離。惟經兩年被告建屋仍無進展，嗣於八十六年八月八日提高補貼
      額度至二百萬元，則原告及陳王葵同意提供所有之系爭房屋配合被告進行舊屋
      改建事宜，被告則同意建照核發後正式施工前通知遷離，期前原告有權繼續占
      有系爭土地。是原告等就系爭基地部分基於前開協議，亦有使用權存在；此外
      ，系爭房屋於七十二年起即占有系爭土地，佐以被告簽訂前開協議之事實，堪
      認系爭房屋和平公然占用系爭土地相當時間，而業已時效取得地上權，亦得排
      除系爭強制執行事件關於返還土地部分之執行程序。
  ４、對被告抗辯之陳述：被告提出之「增訂協議書」中關於手寫之「註一」至「註
      三」內容，應係被告於簽約後自行加註，簽立協議當時並無「本房屋之新建如
      在兩年內不施工或本土地轉售於第三人時，則本協議自動作廢」之約定。
（三）證據：提出本院九十年十月十七日民事執行處通知函、繼承系統表、戶籍謄本
      、協議書等件為證，並聲請訊問證人簡學良。
二、被告方面：
（一）聲明：原告之訴駁回。
（二）陳述：
  １、依強制執行法第十五條規定，第三人就執行標的物有足以排除強制執行之權利
      者始得提起第三人異議之訴，而被告否認原告對於系爭房屋有所有權，蓋以：
    (1)系爭房屋無權占有系爭土地，業為前開判決所認定。
    (2)系爭房屋未經保存登記，無原始購買憑證，無房屋稅單，無原始台北市稅捐處
      員工宿舍續住權，均無所有權，何有所有權可供原告繼承？
    (3)系爭房屋於七十二年間經陳王葵等人未經地主同意下增建、改建房屋，又未經
      政府主管建築機關申請建築許可，擅自加以增建、改建，是為違建，依法對於
      系爭房屋即無所有權。
    (4)原始房屋之所有權業經台灣台北地方法院六十四年訴字第五０四二號民事判決
      、台灣高等法院六十八年度上更三字第一五八號民事判決，最高法院六十九年
      度台上字第七九二號裁定認定房屋所有權歸屬於原始建築人台北市政府市民住
      宅興建委員會（下稱：市宅會，即現台北市政府國民住宅處），其土地租賃權
      隨市宅會出售房屋移轉至台北市稅捐處，並作為員工宿舍配給當時在職員工陳
      東慶居住，而依行政院所頒事務管理規則第十二條第三項、十五條規定，公有
      宿舍使用人不得將宿舍改建、增建，除報請核准者外，有違規定者，宿舍經管
      單位得責令搬遷。而系爭房屋使用人陳東慶於七十七年十二月十二日退休，八
      十四年一月二十日逝世，並經台北市稅捐處發函表示陳王葵及已成年子女已不
      合續住宿舍要件，應自動搬遷，是原告之訴並無理由。
  ２、八十四年六月二十三日訂定協議書因締約人丙○○、陳王葵未履行協議書所定
      之義務而失其效力；並且，該協議書亦約定「本房屋之新建如在二年內不施工
      或本土地轉售於第三人時，則本協議自動作廢」，自訂定時起迄今，已超越二
      年以上，該協議書亦早已作廢。
（三）證據：提出台北地方法院八十九年度訴字第六二六號判決書、台北市稅捐稽徵
      處函、協議書、增訂協議書、系爭土地登記謄本等件為證。
三、本院依職權調閱台北地方法院八十九年度訴字第六二六號、本院九十年度執字第
    一一八０四號強制執行事件卷宗。
    理      由
一、按公同共有物權利之行使，除依其公同關係所由規定之法律或契約另有規定外，
    應得公同共有人全體之同意，此觀民法第八百二十八條第一項及第二項規定自明
    。故同法第八百二十一條關於分別共有物所有權行使之規定，於公同共有不適用
    之。本件原告均非前開判決名義所及之人，就排除系爭強制執行事件拆屋部分之
    執行程序，主張其等因繼承之法律關係，與前開判決名義所及之陳王葵同為系爭
    房屋之公同共有人，依據對於系爭房屋之公同共有所有權，並經陳王葵同意提起
    本訴，則本件原告當事人即為適格，先予敘明。
二、原告主張：系爭房屋經陳東慶翻修之前，原係市宅會於四十一年九月間向基地原
    所有權人祭祀公業陳悅記租賃土地所興建，市宅會隨即將該房屋出售予台北市稅
    捐稽徵處，由該處登記為員工宿舍後分配予該處員工即原告及訴外人陳王葵之被
    繼承人陳東慶居住。然該房屋原屬木造結構，經陳東慶於七十二年間出資改建，
    原房屋已滅失，而由陳東慶原始取得系爭新建房屋之所有權，陳東慶於八十四年
    一月二十日死亡後，系爭房屋所有權即由原告及陳王葵繼承而公同共有，就系爭
    強制執行事件拆屋部分，原告即得本於對於系爭房屋之所有權排除其執行程序；
    再關於返還土地部分，被告曾同意原告及陳王葵繼續使用系爭土地至被告正式施
    工前通知遷離，且原告就系爭土地已時效取得地上權，是就系爭強制執行事件還
    地部分，原告亦有排除強制執行之權利。被告則以：系爭房屋無權占有其所有之
    系爭土地在先，且系爭房屋係自台北市稅捐稽徵處原配給陳東慶居住之宿舍，竟
    毀壞原建物而翻修改建，違反事務管理規則規定，且原告及陳王葵亦已不合於居
    住宿舍之規定，原告就系爭房屋顯無所有權存在；八十四年六月二十三日訂定之
    協議業已失效等語資為抗辯。
三、原告主張被告持前開判決為執行名義，向本院聲請對於訴外人陳王葵為拆屋還地
    之強制執行，經本院以系爭強制執行事件受理在案等事實，業據原告提出本院民
    事執行處九十年十月十七日士院儀執簡字第一一八０四號通知影本一份為證，並
    經本院依職權調取系爭強制執行事件全卷查核無訛，堪信為真實。而系爭強制執
    行程序之執行標的，原經被告聲請併就前開判決拆屋還地及金錢債權部分而為強
    制執行，嗣被告於九十年九月五日撤回關於金錢債權部分之執行，是於原告九十
    年十一月一日起訴時，系爭強制執行事件標的僅拆屋還地部分，且原告亦僅就拆
    屋還地部分聲請停止執行（九十年十一月十二日本院準備程序筆錄參照），並經
    本院於九十年十一月十二日以九十年聲字八九八號裁定停止系爭強制執行事件全
    部執行程序（即拆屋還地部分之執行程序），嗣再經被告聲請追加執行金錢債權
    部分，而由執行法院續為執行，是系爭強制執行事件之執行標的即包含拆屋還地
    及金錢債權部分，此節經本院闡明，原告並僅聲明撤銷本院九十年執字第一一八
    ０四號關於拆屋還地部分之執行程序，先予敘明。
四、按第三人就執行標的物有足以排除強制執行之權利者，得於強制執行程序終結前
    ，向執行法院對債權人提起異議之訴，強制執行法第十五條前段定有明文。而所
    謂就執行標的物有足以排除強制執行之權利者，係指對於執行標的物有所有權、
    典權、留置權、質權存在情形之一者而言（最高法院四十四年台上字第七二一號
    判例參照），惟得據以排除強制執行程序之權利非限於上開列舉之權利，而須視
    第三人就執行標的物是否具有一定之權利，因強制執行而受侵害，而第三人在法
    律上並無忍受侵害之理由而言，其判斷並應視第三人之權利內容以及執行之態樣
    而定。而拆屋及還地分為不同之執行標的，茲分就拆屋及還地部分，就原告主張
    之異議權分別審究。
五、原告就系爭強制執行事件拆屋部分執行程序，有無據以排除強制執行之權利？
（一）經查，原告主張系爭房屋經陳東慶翻修之前，原係由市宅會所建木造房屋，經
      售予台北市稅捐稽徵處後，配予陳東慶居住使用，惟於七十二年間，由陳東慶
      出資翻修改建，業據證人即七十二間負責翻修改建系爭房屋之簡學良到庭結證
      稱：「（問：哈密街五十九巷五十六弄四十二號房屋是你承包的？）我是程金
      富介紹承包本件工程‧‧‧，記得好像是在七十二年六、七月左右」、「（問
      ：承包哪些部分？）包括原來房屋的拆除及水電工程的部分」、「（問：原來
      的房屋是用什麼材料建造的？花了多少時間、金錢承包？）是木造的；二個多
      月，大概花了六十多萬元。超過六十五萬元，不到七十萬元」、「（問：是誰
      給你錢的）在負責工程付款都是陳東慶先生」、「陳王葵並沒有付錢，我也沒
      有見過陳王葵」等語明確；參以臺北市稅捐稽徵處原配予陳東慶居住之房屋為
      一層樓之木造建築，業據陳王葵及臺北市稅捐稽徵處於臺灣臺北地方法院八十
      九年度訴字第六二六號事件審理中陳明在卷，惟系爭房屋現係磚造二層建築，
      亦有勘驗筆錄附於前開案卷足稽，均可佐證原告主張系爭房屋已非原臺北市稅
      捐處配與陳東慶居住之同一房屋，係由陳東慶獨自出資建造之事實，則系爭房
      屋係由陳東慶出資建造乙節，應堪認定。
（二）按不動產物權，依法律行為而取得、設定、喪失及變更者，非經登記，不生效
      力，民法第七百五十八條定有明文。而自己建築之房屋，則與依法律行為而取
      得者有別，縱使不經登記，亦不在民法第七百五十八條所謂非經登記不生效力
      之列（最高法院四十一年度台上字第一０三九號判例參照）。而繼承人自繼承
      開始時，除本法另有規定外，承受被繼承人財產上之一切權利、義務；而繼承
      人有數人時，在分割遺產前，各繼承人對於遺產全部為公同共有，民法第一千
      一百四十八條前段、第一千一百五十一條分別定有明文。系爭房屋係未辦保存
      登記之不動產，惟係陳東慶獨自出資興建已如前述，則揆諸前引最高法院四十
      一年度台上字第一０三九號判例意旨，陳東慶即原始取得系爭房屋之所有權，
      被告前開抗辯，為無可採。再陳東慶於八十四年一月二十日過世，其繼承人為
      原告等及陳王葵，亦有戶籍謄本、繼承系統表在卷可按，被告又無從舉證證明
      陳東慶之繼承人有拋棄繼承情事，或有遺產分割協議存在，則陳東慶所有遺產
      包含系爭房屋在內，即由原告及陳王葵共同繼承，系爭房屋為原告及陳王葵公
      同共有亦堪認定。原告既為系爭房屋之公同共有人，其就系爭強制執行事件拆
      屋部分，自有足以排除強制執行之權利。從而，原告全體經陳王葵同意，依強
      制執行法第十五條前段之規定，訴請撤銷系爭強制執行事件拆除系爭房屋部分
      之強制執行程序，於法有據，應予准許。
六、原告就系爭強制執行程序關於返還土地部分，分別主張時效取得地上權及八十四
    年六月二十三日之協議據以排除系爭強制執行程序之權利，是否有理？
（一）按地上權係以在他人土地上有建築物或其他工作物或竹木為目的，而使用其土
      地之權利，如原告確就系爭土地有地上權，自無容忍返還土地強制執行程序之
      理由。惟縱使原告確合於時效取得地上權之要件，然其不過有此請求權而已，
      在未依法登記為地上權人以前，仍不得據以對抗土地所有人，而謂其係有權占
      有，最高法院著有八十八年度上字第一七二九號判決可資參照，系爭土地既無
      原告為地上權人之登記，有系爭土地登記謄本在卷可稽，原告即無從據時效取
      得地上權主張排除返還系爭土地之強制執行程序。
（二）至原告主張被告於八十四年六月二十三日就系爭房屋曾與陳王葵及代表原告己○○、丁○○、戊○○、乙○○四人之原告丙○○訂立「協議書」，其第五條
      明訂「甲方（即被告）同意在建照核發前，乙方（即陳王葵、丙○○）得繼續
      居住，於正式施工前乙個月內通知遷離」，固有兩造各自提出內容相同之協議
      書各一紙在卷可稽，原告並據以主張原告等就系爭土地有使用權存在，而得排
      除系爭強制執行事件還地部分之執行程序云云。惟被告另提出簽訂日期亦記載
      為八十四年六月二十三日之增訂協議書一紙，並依該紙增訂協議書約定註二內
      容，即「本房屋之新建如在二年內不施工或本土地轉售與第三人時，則本協議
      自動作廢」，抗辯因新建房屋並未施工，故原告所提協議業已失效；此項增訂
      協議書之形式真正固為原告所不爭，惟其中手寫部分包括上開「註二」約定內
      容則經原告否認，從而，應審究者，即為原告所提協議之內容及其效力。經查
      ：
  １、原告主張之協議書係以原告丙○○及訴外人陳王葵之名義與被告簽立，惟該紙
      協議並未表明丙○○係代理本件除丙○○以外原告之意旨，被告亦未就原告主
      張之代理事實自認，原告主張之代理事實且未據舉證證明，則除原告丙○○外
      ，其餘原告是否得執此協議對抗被告，已非無疑。
  ２、再被告提出之「增訂協議書」註二條款內容是否曾經合意訂為協議內容乙節，
      原告既就該「增訂協議書」係經原告丙○○及訴外人陳王葵分別簽名、蓋章或
      按指印不為爭執，則原告主張「增訂協議書」所載內容手寫部分係經被告自行
      加註之異態事實，即應由原告舉證證明，惟原告並未舉證以實其說；再佐以被
      告與訴外人陳王葵、原告丙○○再於八十六年八月八日約明「本約因故到期未
      予處理，經甲、乙雙方同意延長至八十六年九月底」（下稱：延期條款），有
      協議書在卷可稽，亦堪認兩造協議內容確有期限約定，而遍觀兩造提出之「協
      議書」及被告所提出之「增訂協議書」，僅有「增訂協議書」之「註二」訂有
      相當於期限之條款內容，並且註二所定到期時間即八十六年六月二十二日，又
      與被告及陳王葵、丙○○簽訂延期條款之時間即八十六年八月八日及約定「因
      故到期，未予處理」內容情節相符，則被告與原告丙○○、訴外人陳王葵確曾
      於八十四年六月二十三日約定「本房屋之新建如在二年內不施工或本土地轉售
      於第三人時，本協議自動作廢」之協議內容，即堪認定。依此協議條款內容，
      如未另有約定或期限之延展，則系爭協議業因自簽訂屆滿兩年時即至八十六年
      六月二十二日止，被告均未為新建房屋之施工而失效。
  ３、惟綜觀「增訂協議書」註二，以及八十六年八月八日所增訂「延期條款」之文
      義，並參酌協議書第六條、增訂協議書第四條內容，系爭土地上除原告所有之
      未辦保存登記房屋之外，尚有其餘未辦保存登記建物住戶占用被告所有而計畫
      新建建物之土地，新建房屋之施工存有不確定之因素，則被告顯有必要藉期限
      條款以控制土地所有權人未能依原訂計畫開始施工建屋之風險。據此解釋當事
      人之真意，被告及原告丙○○、訴外人陳王葵於八十六年八月八日所訂「本約
      因故到期未予處理，經雙方同意延長至八十六年九月底」，其意旨當在延續之
      前增訂協議書關於「二年內不施工，本協議自動作廢」之約定，另行將協議自
      動作廢之時間延長，即變更協議為「八十六年九月底不施工，本協議自動作廢
      」。而該新建房屋迄未施工，既為兩造所不爭，則原告主張之協議自八十六年
      九月底起，依約已失其效力，原告自無從再依據該協議對於被告主張其就系爭
      土地仍有使用權存在，而據以排除系爭強制執行事件關於還地部分之執行程序
      。
（三）從而，原告即無排除系爭強制執行事件關於返還土地部分執行程序之權利，原
      告此部分之請求於法無據，應予駁回。
七、另原告主張系爭強制執行程序所據執行名義之判決存有違反專屬管轄、判決理由
    矛盾等瑕疵云云，惟此並非第三人異議之訴所得審究判斷。本件判決基礎已臻明
    確，兩造其餘之攻擊防禦方法及訴訟資料經本院斟酌後，核與判決不生影響，無
    一一論述之必要。再原告提起第三人異議之訴，請求撤銷系爭強制執行事件關於
    拆屋還地之執行程序，其因勝訴所得經濟上利益主要在於系爭房屋不被拆除之利
    益，此部分既經本院為原告勝訴之判斷，爰命被告負擔訴訟費用。
八、據上論結，原告之訴為一部有理由，一部無理由，依民事訴訟法第七十九條但書
    ，判決如主文。
中　　　華　　　民　　　國　　九十一　　　年　　 八　　 月　　 十四 　　日
                                    台灣士林地方法院民事第民一庭
~B審判長法官　陳介源
~B法　　　官　方彬彬
~B法      官　許辰舟
右為正本係照原本作成。
如對本判決上訴，須於判決送達後廿日內向本院提出上訴狀。
中　　　華　　　民　　　國　　九十一　　　年　　 八　　  月　　十五 　　日
~B法院書記官　熊掌山
